Inventaris van het archief van de familie Berg, 1338-1977
Nationaal Archief, Den Haag
Familie Berg
Berg
1338-1977
35003
8.65 meter; 1251 inventarisnummers.
Normale geschreven en gedrukte teksten. De Nederlandstalige stukken van vóór ca. 1700 zijn geschreven in het gotische cursiefschrift, met name in de oud-Hollandse klerkencursief.
Nationaal Archief, Den Haag
Heerlijkheid Dussen-Muilkerk
Heerlijkheid van Middelburg
De familie Berg bestond lange tijd uit voornamelijk beroepsmilitairen. In de loop van de 18e eeuw geraakte enkele leden tot grote welstand. Het belang van het familiearchief-Berg voor het historisch onderzoek berust op twee kenmerken van het archief: een grote verscheidenheid en, binnen deze verscheidenheid, een grote rijkdom. De familie kan als geheel tussen het midden van de achttiende en het begin van de twintigste eeuw model staan voor de beschrijving van de economische en sociale opkomst en relatieve neergang van de Amsterdamse vroegkapitalistische bankiersbourgeoisie. Mediëvisten, rechts-, waterstaats- en regionaal-historici kunnen terecht bij de hierin opgenomen heerlijkheidsarchieven van Dussen-Muilkerk en Middelburg. Wie in politieke geschiedenis geïnteresseerd is treft hier onbekende bronnen met name voor de Patriottentijd en voor de periode rond 1848. Economisch-historici vinden hier seriëel materiaal over het bankiershuis Goll en over de Surinaamse plantage Meerzorg, terwijl de militaire geschiedschrijving zeker te rade moet gaan bij de geschriften van Ernst Willem Berg (1721-1777).
Archiefvorming
Geschiedenis van de archiefvormer
De familie Berg
De Nederlandse familie Berg stamt af van Ernst Johann von Berg die in 1673 of in 1674 naar de Republiek is gekomen om daar als militair dienst te doen
Tenzij anders is aangegeven zijn alle mededelingen in deze inleiding gebaseerd op stukken die in het archief aanwezig zijn. De vindplaats van elke afzonderlijke mededeling is middels de inventaris eenvoudig vast te stellen.
. Hij was een afstammeling uit een adellijke en, naar het lijkt, op dat moment relatief berooide, familie uit het Baltische gebied. Na zijn vestiging in de Republiek bleven de leden van de familie in sociaal opzicht nog gedurende enkele generaties volledig in de militaire sfeer verkeren: de mannen werden beroepsmilitair, de vrouwen huwden met beroepsmilitairen en men verhuisde regelmatig naar een andere garnizoensplaats. In het midden van de achttiende eeuw echter slaagden twee Berg'en er in om de maatschappelijke doorbraak naar de vermogende burgerij te bewerkstelligen. Voor Frans Jacob (1726-1774) lijkt de oorsprong van deze verandering gezocht te moeten worden bij zijn desertie, op 19-jarige leeftijd, uit het garnizoen te Namen. Deze leidde tot zijn verbanning, een ballingschap die hij gebruikte om in Indonesië fortuin te maken. Teruggekomen in de Republiek huwde hij in 1768 een dochter van de Amsterdamse bankier Johan Goll. Deze familierelatie werd, nadat hij in 1774 overleden was, in 1776 hernieuwd doordat zijn oomzegger Otto Willem Johan (1752-1825) in het huwelijk trad met een andere dochter van Johan Goll. Otto Willem Johan had toen reeds een nog kortere militaire loopbaan achter de rug dan zijn oom. Op 15-jarige leeftijd had hij de artillerie vaarwel gezegd om rechten te gaan studeren. Na afsluiting van deze studie huwde hij, zoals gezegd, een dochter Goll en begon aan een loopbaan in handel en bankwezen, waarin hij een zeer groot vermogen opbouwde: zijn nalatenschap was, in 1825, meer dan een miljoen gulden waard
Zie ook: L. van Nierop, De honderd hoogst aangeslagenen te Amsterdam in 1813 (Liste des cent plus imposés de la ville d'Amsterdam) in: Economisch-Historisch Jaarboek, XI, 's-Gravenhage, 1925, pp. 1-78, in het bijzonder p. 32, alsmede: id., Toevoegingen tot de aanvullingen bij de honderd hoogst aangeslagenen te Amsterdam in 1813, in: Economisch-Historisch Jaarboek, XIII, 's-Gravenhage, 1927, p. 247.
. De vraag in hoeverre de huwelijken-Goll mede oorzaak dan wel gevolg waren van de financiële opgang van de familie kan hier slechts worden opgeworpen, niet beantwoord. Berg's positie van vermogend bankier bracht hem - hoewel afkomstig uit een zeer prinsgezinde, immers militaire, familie
De fervente prinsgezindheid van zijn vader blijkt uit de door deze verzamelde stukken. Zie o.a. inv.nr. 950.
ook op een prominente plaats in het patriotse kamp. Op plaatselijk Amsterdams niveau lijkt hij een niet onbelangrijke rol gespeeld te hebben in de politiek van de jaren 1780. Deze kortstondige politieke activiteit hervatte hij, weer voor kort, na het einde van de Franse tijd. Ook op andere wijze dan door het bijeenbrengen van een vermogen heeft O.W.J. Berg de maatschappelijke positie van de familie in belangrijke mate bepaald. Niet alleen kocht hij twee, in het Zuiden van het toenmalige Holland gelegen, heerlijkheden - in 1815 die van Dussen-Muilkerk, in 1819 die van Middelburg-, hij was ook degene die de inlijving van zijn familie bij de Nederlandse adel tot stand wist te brengen
Cf. bijlagen bij het K.B. d.d. 9 mei 1825, nr. 68. (A.R.A., Staatssecretarie, nr. 2225).
. Op een eerste daartoe door hem, op 23 mei 1820, ingediend rekest werd afwijzend beschikt omdat hij zijn verwantschap met de Lijflandse adel naar de mening van de Hooge Raad van Adel niet genoegzaam bewezen had. Een tweede rekest volgde, op 26 oktober 1824, met als bijlagen onder andere de briefwisseling van de naar de Republiek gekomen Berg met zijn oosteuropese verwanten. Dit materiaal werd door de meerderheid van de Hooge Raad van Adel als overtuigend beschouwd en bij K.B. van 9 mei 1825, nr. 68, volgde de inlijving van de inmiddels overleden O.W.J. Berg en van zijn nakomelingen bij de Nederlandse adel
Het nummer van het K.B. is onjuist opgenomen in de 10e jaargang van Nederland's Adelsboek ('s-Gravenhage, 1912) en daarna in volgende jaargangen steeds onjuist overgenomen. Deze onjuistheid lijkt terug te voeren op een slordige lezing van W.J. d'Ablaing van Giessenburg, Nederlands Adelsboek, 's-Gravenhage, 1887, p. 102.
.
Zijn nakomelingen hebben zich niet op het door hem bereikte financiële en sociale niveau kunnen handhaven. Zijn vermogen is in ongeveer een eeuw tijd versmolten. Weliswaar had zijn tweede huwelijk, met Jeanne Changuion, ook nog Westindisch kapitaal in de familie gebracht, maar zijn nalatenschap moest door twaalf kinderen worden gedeeld. Een zekere consolidatie trad wel op doordat zijn kleinzoon Willem Ernst Joan (1813-1888) met zijn, Willem's, nicht Hansje - Johanna Elisabeth - Berg (1826-1896) trouwde, maar toen de oudste zoon van deze beide - Ernst Willem Berg - in 1907 overleed liet hij een weduwe en tien kinderen na. De toen plaatsgevonden hebbende deling en de economische recessie rond 1920 hebben van het vermogen van O.W.J. Berg weinig meer dan de archivalia intakt gelaten. Wel heeft de combinatie van vermogen en familierelaties een aantal mannen onder zijn nakomelingen in staat gesteld om nog ongeveer een eeuw lang, zij het op steeds bescheidener wijze, een rol te spelen in het bankwezen. Daarbij verschoof hun positie geleidelijk van die van ondernemers in het bank- en verzekeringswezen tot die van loontrekkers, eerst van de in 1853 opgerichte Crediet-Vereeniging, later van de opvolgster daarvan, de Bank-Associatie. Daarnaast hebben zijn kleinzoon Willem Ernst Joan Berg (1813-1888) en diens zoon Ernst Willem Berg (1848-1907) ook politieke activiteiten aan de dag gelegd. W.E.J. Berg, die rond 1848 actief was in de liberale Amstel-sociëteit
Cf. J.H. von Santen, De Amstelsociëteit: liberale organisatie in Nederland in de jaren 1846-1851, in: Figuren en Figuraties. Acht opstellen aangeboden aan J.C. Boogman. (Historische Studies uitgegeven vanwege het Instituut voor Geschiedenis der Rijksuniversiteit te Utrecht, nr. XXXVII), Groningen, 1979, pp. 113-154.
-) Betreffende inv.nrs. 346-354:
Stukken betreffende het beheer van de plantage Meerzorg bevinden zich ook bij de archivalia, afkomstig van mr. P.A. Brugmans, die thans bij het NEHA berusten. (Zie: Economisch- en Sociaal-Historisch Jaarboek, 39, 's-Gravenhage, 1976, p. 313, nr, 37). Voor een specificatie, zie: Economisch-Historisch Jaarboek, 6, 's-Gravenhage, 1920, p. XLI sqq., nrs. 16 en 26.
, bekleedde zelfs gedurende meer dan twintig jaar - van 1850 tot 1871 - een functie als wethouder - belast met de zorg voor het onderwijs - te Amsterdam
Zie ook: Th. van Tijn, Twintig jaren Amsterdam. De maatschappelijke ontwikkeling van de hoofdstad, van de jaren '50 der vorige eeuw tot 1876, Amsterdam, 1965, passim.
.
In de jaren waarin O.W.J. Berg en zijn beide zoons de erkenning van hun adeldom nastreefden had de familie een direct belang bij genealogisch onderzoek. Maar ook buiten deze periode heeft bij de stamhouders en anderen in de familie een zeer warme belangstelling bestaan voor de genealogie, beperkt tot die van de eigen familie, van verwante families en van niet-verwante families met dezelfde naam. Van Ernst W. (1721-1777) tot Arnold A.D. (1895-1975) hebben zij hun bijdrage geleverd aan de verzameling genealogische handschriften. Als resultaat daarvan is een grote hoeveelheid genealogisch materiaal betreffende de familie beschikbaar. Het gedrukte materiaal, dat vermeld is in Van Beresteyn's Repertorium
E.A. van Beresteyn, Genealogisch Repertorium, 's-Gravenhage, 19722, 2 dln., herzien door H.L. Kruimel; aldaar dl. I, p. 47.
, is geheel verwerkt in de door leden van de familie aan de redactie van Nederland's Adelsboek verstrekte stamreeks. Deze vindt men in jaargang 10 (1912). De belangrijkste aanvullingen zijn verschenen in de Jaargangen 38 en 65
Nederland's Adelsboek, 10, 's-Gravenhage, 1912. Nederland's Adelsboek, 38, 's-Gravenhage, 1940. Nederland's Adelsboek, 65, 's-Gravenhage, 1973.
. Deze publicaties hebben de oudere gedrukte genealogische overzichten vervangen. De door Van Beresteyn genoemde publicaties "Aantekeningen..." en "Herinneringen...", welke laatste een uitgave in eigen beheer door W.E.J. Berg is geweest, vindt men ook bij de Verzamelde stukken in het archief
Inv.nrs. 1133 en 1129.
. De opgave in Nederland's Adelsboek is pas vanaf de generatie, waarvan O.W.J. Berg de vader is, volledig met betrekking tot de mannelijke nakomelingen. Van oudere generaties en van vrouwelijke nakomelingen staan geen gedrukte genealogieën ter beschikking. Daarvoor blijft men aangewezen op de Verzamelde stukken. Daarbij lijkt de onder nummer 1131 opgenomen parenteelstaat de meest volledige samenvatting van de beschikbare gegevens te geven. Biografische bijzonderheden betreffende afzonderlijke personen vindt men uiteraard in de stukken. Daarnaast zijn er van enkele leden van de familie biografische schetsen of gegevens gepubliceerd. De betrokkenen zijn:
a. O.W.J. Berg (1752-1825)
A.J. van der Aa, Biographisch Woordenboek der Nederlanden, dl. 2, 's-Gravenhage, 1855, pp. 111-112.
Zie voor O.W.J. Berg ook de verwijzing bij noot 3).
b. F.J.A. Berg (1755-1793)
c. F.E. Berg (1802-1834)
Nieuw Nederlandsch Biografisch Woordenboek, dl. V, Leiden, 1921, kol. 32-33.
d. W.E.J. Berg (1813-1888)
e. A.A.D. Berg (1895-1975)
Persoonlijkheden in het Koninkrijk der Nederlanden in woord en beeld, Amsterdam, 1938, p. 116.
De heerlijkheid van Dussen-Muilkerk
a. Naam
Het voormalige ambacht Dussen-Muilkerk lag op het grondgebied van de huidige gemeente Dussen, in het gebied ten Oosten van de Biesbos. Tot in de eerste decennia van de 17e eeuw was er sprake van het ambacht Muilkerk. Ambachtsheer Hendrik Doedijns (1616-1637) verbond hieraan als eerste - ongetwijfeld in een poging om deel te hebben aan de rechtsopvolging van de vroegere heren van de Dussen - de naam van het grensriviertje van het ambacht
Inv.nr. 676.
. Aan het verzet tegen deze naamswijziging, door de ambachtsheer van het aangrenzende Munsterkerk, die de bedoelde rechtsopvolging bij uitsluiting voor zichzelf wilde reserveren, werd in 1642 een einde gemaakt door een sententie van het Hof van Holland
Inv.nr. 756.
. Sindsdien is er sprake van de ambachten Dussen-Muilkerk en Dussen-Munsterkerk.
b. Bestuurlijke indeling
Dussen-Muilkerk was Hollands gebied. In een oorkonde van 3 november 1200 wordt Dussen genoemd als deel van het gebied tussen Dordracht en Waalwijk, dat - binnen het kader van een meeromvattende regeling van een aantal geschillen - door graaf Dirk VII van Holland aan hertog Hendrik I van Brabant werd opgedragen en vervolgens in leen terugontvangen
A.C.F. Koch, Oorkondenboek van Holland en Zeeland tot 1299, dl. I, 's-Gravenhage, 1970, nrs. 244 en 245; C.F. ook P. Avonds en H.M. Brokken, Heusden tussen Brabant en Holland (1317-1357). Analyse van een grensconflict in: Varia Historica Brabantica, IV, 's-Hertogenbosch, 1975, en de daar genoemde litteratuur.
. Op 10 oktober 1283 werd de leenverhouding tussen de Brabantse hertog en de Hollandse graaf, die feitelijk al lang zijn betekenis had verloren, ook in rechte beëindigd, en sindsdien behoorde het gebied onomstreden tot de Hollandse landsheerlijkheid
L.Ph.C. van den Bergh, Oorkondenboek van Holland en Zeeland, dl. II, Amsterdam-'s-Gravenhage, 1873, nr. 486.
. Binnen Holland lag het in het baljuwschap Zuid-Holland.
Het huidige Dussen bleef Hollands tot 1810. Na enkele grenswijzigingen in de jaren 1810-1815 werd het op 10 februari 1815 Brabants gebied
J.L. van der Gouw, Korte geschiedenis van de grenzen van de provincie Zuid-Holland, in: Verslag over het jaar 1962, gedaan door de Gedeputeerde Staten aan de Provinciale Staten van Zuid-Holland.
. Dat is het thans nog. De verschillende archieven van besturen en ambtsdragers te Dussen-Muilkerk bevinden zich uit dien hoofde in het Rijksarchief in Noord-Brabant.
c. Betrekkingen met (Dussen-)Munsterkerk
Het ambacht Muilkerk lag binnen de in de 13e eeuw tot stand gebrachte Grote of Zuidhollandse Waard
Cf. S.J. Fockema Andreae, Studiën over waterschapsgeschiedenis, dl. III, De Grote of Zuidhollandse Waard, Leiden, 1950.
. Bij de grote overstromingen van 1421-1422 kwam het aan de rand van het verdronken land te liggen. De westelijke grens van het ambacht werd later dan ook gevormd door de rond 1460 aangelegde Dussense Zeedijk
Zie o.a.: ARA, Kaartenafdeling, Hingman, nr. 1410. Ook: J.C. Ramaer, geographische geschiedenis van Holland bezuiden de Lek en Nieuwe Maas in de middeleeuwen, Amsterdam, 1899. Zie de reproductie op p. 141.
. Vanaf het begin van de 17e eeuw vond herbedijking in westelijke richting plaats. De ingrijpende geografische wijzigingen, waarbij met name een aanzienlijk gedeelte van het oorspronkelijke ambacht Munsterkerk onder water is komen te liggen, lijken ten grondslag te liggen aan bijna een eeuw van grensgeschillen tussen de heren van Dussen-Muilkerk en Dussen-Munsterkerk. Daarbij was naast de territoriale ook de juridische grensafbakening in het geding.
Kort voor de Sint-Elisabethsvloed waren er drie heerlijkheden en drie verschillende heren:
- de ambachtsheerlijkheid van Heeraardswaart, waarvan het bezit gecombineerd werd met het bezit van het slot van de Dussen; op 1 februari 1417 werd Arend van der Dussen hiermee beleend
F. van Mieris, Groot Charterboek, dl. IV, (Leiden, 1756), p. 456.
.
- de ambachtsheerlijkheid van "Munsterkerk aan beide zijden van de Dussen", die op 28 februari 1417 in leen werd uitgegeven aan Philips, bastaard van de Lek
F. van Mieris, Groot Charterboek, dl. IV, (Leiden, 1756), p. 464.
, en
- de ambachtsheerlijkheid van Muilkerk, waarmee op 24 januari 1413 Johanna van der Merwede en haar echtgenoot Jan van Herlaar beleend zijn
Inv.nr. 672.
.
Het grootste deel van het ambacht Munsterkerk lag vóór de Sint-Elisabethsvloed ten westen van Muilkerk, niet alleen ten zuiden, maar ook ten noorden van de Dussen, en ten oosten van Heeraardswaard. Het water deed echter Heeraardswaard geheel en Munsterkerk grotendeels verdwijnen: er restte slechts de oostelijke hoek van het ambacht Munsterkerk, ten zuiden van Muilkerk, met de Dussen als van oost naar west lopend grensriviertje.
Vanaf de 16e eeuw treffen wij dan de volgende situatie aan: het bezit van de ambachtsheerlijkheid van Munsterkerk wordt gecombineerd met dat van Heeraardswaart en van het slot te Dussen in handen van de heer van Munsterkerk; daarnaast is de ambachtsheerlijkheid van Muilkerk nog steeds een zelfstandig bezit van de heren van Muilkerk. Door de combinatie van twee omstandigheden:
- de vereniging in één hand van de ambachtsheerlijkheid van Munsterkerk en van het slot van de Dussen, en
- de ligging van het slot van de Dussen aan de noordzijde van het riviertje, binnen het ambacht Muilkerk,
was een situatie geschapen, waarin tal van botsende aanspraken van de twee ambachtsheren konden ontstaan. Hieruit zijn in de 17e eeuw enkele decennia lang slepende processen geresulteerd.
Hoewel de ambachten en heerlijkheden van (Dussen-)Munsterkerk en van (Dussen-) Muilkerk steeds duidelijk onderscheiden zijn geweest, en hoewel zij steeds verschillende ambachtsheren hebben gehad, golden zij, - zeker sinds de 16e eeuw en wellicht al eerder - in een tweetal opzichten als eenheid: fiscaal en kerkelijk. De - fiscaal gerichte - Informacie van 1514 bracht Munsterkerk en Muilkerk onder één hoofd
Informacie gedaen in den jaere MDXIV, (ed. R. Fruin), Leiden, 1866, pp. 537-539.
, en in de zeventiende eeuw blijkt ook de landsverponding van beide ambachten gemeenschappelijk geheven te worden
Inv.nr. 769.
. Ook in kerkelijk opzicht vormden de beide ambachten een eenheid. Ten tijde van de Republiek vormden zij tezamen "de gemeente van de Dussen", waarvan de predikant, op voordracht van de kerkeraad, benoemd werd door de ambachtsheer van Dussen-Muilkerk
Inv.nr. 787.
. Ook deze situatie vond zijn oorsprong in de overstroming van 1421. Voordien waren er twee parochies: Munsterkerk, waar tot in het begin van de 14e eeuw een kanunnikenkapittel bestond, in het onder de Domproosdij ressorterende dekenaat Zuid-Holland, en Muilkerk, dat behoorde tot het Oudmunsterse dekenaat Woudrichem (Altena)
S. Muller Hzn., Geschiedkundige atlas van Nederland. De kerkelijke indeeling omstreeks 1550, tevens kloosterkaart, I, (Het bisdom Utrecht), 's-Gravenhage, 1921.
. Omdat de kerk van Munsterkerk in het in 1421 verdronken gedeelte van het ambacht stond, waren de parochianen van Munsterkerk sindsdien aangewezen op de kerk van Muilkerk. Deze feitelijke situatie werd later ook institutioneel vastgelegd: misschien al kort na 1521, maar in elk geval na de hervorming werd de kerkelijke gemeente van Munsterkerk met die van Muilkerk verenigd. Vanuit deze ontwikkeling is het begrijpelijk dat de kerkheer van Muilkerk kerkheer van de gemeente van de Dussen werd.
d. Rechten en goederen
De ambachtsheerlijkheid van Muilkerk werd in achterleen gehouden van de heren van de Merwede, die op hun beurt leenmannen waren van de heren van Putten en Strijen
Cf. W.H. Lenselink, De heren van der Merwede, 1243-1403, in: Hollandse Studiën, dl. III, 's-Gravenhage-Haarlem, 1972.
. De oudste in het archief aanwezige akte van belening dateert van 1413
Inv.nr. 672.
. Belening met de ambachtsheerlijkheid vond steeds plaats door de heren van de Merwede, en na 1604 door hun rechtsopvolger, het Dordtse stadsbestuur. Registratie der beleningen heeft derhalve plaatsgehad in het inmiddels verloren gegane leenregister van de Merwede, waarvan de inhoud door uittreksels en een repertorium grotendeels nog bekend is
J.C. Kort, Repertorium op de lenen van de Merwede, 1319-1801, in: Ons Voorgeslacht, 33 (1978), pp. 1-29.
.
In de oudste leenakte worden de ambachtsgevolgen niet gespecificeerd; wel wordt de gelijktijdige belening met de tienden in Muilkerk genoemd. Vanaf 1616 ligt de omschrijving van het leengoed - afgezien van de naamsuitbreiding van Muilkerk tot Dussen-Muilkerk in de akte van 1663 - vast, om tot aan de laatste uitgifte, in 1772, ongewijzigd te blijven. Er is sprake van "...ambochsheerlickheyt van Muylkercke metten coorn- ende smaltienden, visscherie ende vogelrie, den wint metten gemale, ende alle andere gevolge van dien...."
Inv.nrs. 675-684.
.
Behalve de heerlijkheid bezaten de ambachtsheren binnen het ambacht een aantal andere leengoederen. Voor allodiaal bezit dat met het bezit van de heerlijkheid verbonden zou zijn geweest, zijn geen aanwijzingen te vinden. Wel blijkt de ambachtsheer Pieter Helman tussen 1638 en 1640 een aantal achterlenen weer in het domein van één van de door hem gehouden lenen, de Adriaan van Herlaar's hoeve, teruggebracht te hebben
Inv.nrs. 808-810.
. Het complex van goederen en rechten, dat door ambachtsheer Pieter Helman (1637-1645) en zijn voorgangers bijeengebracht is, is na zijn overlijden onveranderd - behoudens een kleine uitbreiding
Inv.nrs. 746 sqq.
- van ambachtsheer op ambachtsheer overgegaan.
Was de ambachtsheerlijkheid leenroerig van de heerlijkheid van de Merwede, de andere bezittingen hingen, met uitzondering van twee eveneens van de Merwede afhankelijke stukken grond van resp. 3 morgen en 4 hond, van verschillende andere heren af. Twee lenen waren afhankelijk van de heren van de Lek: de Wijngaardswerf en de Robbrecht Brieninckshoeve. Beide worden ook vermeld in de leenregisters van de Lek
S.D.A. Drossaers, Het archief van de Nassausche Domeinraad, dl. I, I, inv.nrs. 44-47.
. Oorspronkelijk leenroerig van Putten, en dus sinds 1459 van de grafelijkheid van Holland, was de Adriaan van Herlaar's hoeve. De Pnsenhoeve is steeds een grafelijkheidsleen geweest. De grafelijkheidslenen zijn in de Hollandse leenregisters geregistreerd, sinds 1664 onder de nummers 307 en 308
ARA, Leen- en Registerkamer van Holland (LRK).
. Op 9 september 1772 werden de grafelijkheidslenen in allodiaal goed geconverteerd
LRK, inv.nr. 300, f. 333V
.
Van de heerlijke rechten die met name in de leenakte genoemd worden heeft alleen het visrecht een rechtstreekse, zij het bescheiden, bijdrage geleverd aan de archiefvorming
Inv.nr. 777.
. Blijkens de in het archief aanwezige stukken zijn vooral de benoemingsrechten en de tiendrechten, die de ambachtsheren bezaten, van belang geweest. Niet alleen krachtens hun heerlijk recht, maar ook krachtens het patronaatsrecht benoemden zij ambtsdragers in het ambacht. De tiendrechten vormden een bron van relatief aanzienlijke inkomsten. In de negentiende eeuw zijn zij dan ook als zelfstandig vermogensbestanddeel behandeld: van 1826 tot 1896 is het bezit ervan gescheiden geweest van het bezit van het restant van de heerlijkheid. In 1917 zijn zij definitief afgekocht.
De heerlijkheid van Middelburg
a. Territorium
De omvang van het gebied ten oosten van de Gouwe, dat met de naam Middelburg wordt benoemd, is verschillend naar gelang de naam wordt gebruikt als territoriale aanduiding in algemene zin, dan wel voor de aanduiding van een bestuurlijke, respectievelijk waterstaatkundige eenheid
Voor kaarten, naast de gebruikelijke gedrukte kaarten, cf. ARA, Kaartenafd., 2e suppl. Hingman, nr. 403, en ARA, Kaartenafd., aanw. 1976 (Veilingcatalogus nr. 279, J.L. Beyers, Utrecht, 7-8 september 1976; hierin nr. 436) Zie de reproducties op pp. 165 en 173.
.
In de eerste, en ongetwijfeld oudste, betekenis wordt er een gebied ter grootte van één blok land mee bedoeld. Tezamen met de aangrenzende blokken Foreest, Nieuwkoop en Spoelwijk vormt dit het ambacht waarvan in deze inventaris sprake is. Dit ambacht wordt met een pars pro toto eveneens Middelburg genoemd
De omvang van het ambacht blijkt uit bv. inv.nr. 896.
.
Waterstaatkundig viel het ambacht Middelburg in twee gedeelten uiteen: de polder Middelburg, die het gelijknamige blok, alsmede de blokken Foreest en Nieuwkoop omvatte, en het afzonderlijk afwaterende blok Spoelwijk
CF. L.F. Teixeira de Mattos, De waterkeeringen, waterschappen en polders van Zuid-Holland, dl I, afd. I, 's-Gravenhage, 1906, pp. 436-439 en pp. 448-450.
. In 1543 was Spoelwijk nog begrepen in een inpolderingsovereenkomst, waarbij de polder Middelburg met enkele andere polders verenigd werd
W.A. Fasel, Inventaris van het archief der Verenigde Polder aan de Oostzijde van de Gouwe ('s-Gravenhage, 1952), p. 1; en ibid., inv.nr. 165a.